【裁判字號】    89,訴,893
【裁判日期】    890831
【裁判案由】    返還國宅
【裁判全文】
臺灣臺北地方法院民事判決  八十九年訴字第八九三號
    原      告  台北市政府
    法定代理人  乙○○
    訴訟代理人  丙○○
                戊○○
                丁○○
    被      告  甲○○
右當事人間請求返還房屋事件，本院判決如左：
    主    文
被告應將座落門牌號碼台北市○○街三十六號七樓之六國宅遷讓交還原告，其履行期
間為壹個月。
被告應給付原告新臺幣柒萬柒仟伍佰陸拾玖元及自民國八十九年三月八日起至清償日
止，按週年利率百分之五計算之利息，並自民國八十九年二月一日起至交還前開房屋
之日止，按月給付原告新臺幣壹萬玖仟伍佰伍拾元。
原告其餘之訴駁回。
訴訟費用由被告負擔。
本判決第一項於原告以新臺幣柒拾陸萬元為被告供擔保後，得假執行。
本判決第二項於原告以新臺幣萬元為被告供擔保後，得假執行。
原告其餘假執行之聲請駁回。
    事    實
甲、原告方面：
  壹、聲明：除交還房屋之履行期間及假執行擔保金額外，如主文第一、二項所示。
  貳、陳述：
    一、被告於民國八十八年九月二十一日全台大地震後，以台北市東星大樓受災戶
        之名義，請求無償借住原告所有坐落台北市○○街三十六號七樓之六國宅（
        下稱系爭國宅），原告為優先安置災民，乃同意被告於八十八年十月二日先
        行進住，再簽訂借住契約，惟被告始終無法提出辦理簽約所需之東星大樓管
        理委員會開立之居住證明，經原告通知限於八十八年十月二十六日前補提出
        ，逾期即視為在東星大樓無居住事實，被告屆期仍未提出，原告乃限其於八
        十八年十一月十六日前騰空返還系爭國宅，詎被告迄未返還，爰以本件起訴
        狀繕之送達為撤銷系爭國宅無償借予被告之意思表示，被告係無權占有原告
        所有系爭國宅，原告依民法第七百七十六條規定請求被告遷讓返還系爭房屋
        。
    二、被告向原告偽稱其係東星大樓受災戶，致原告陷於錯誤而將系爭國宅無償借
        予被告使用，原告已依法撤銷使用借貸之意思表示，被告無權占有系爭國宅
        致原告受有相當於租金之損害，原告並依不當得利及侵權行為之法律關係請
        求被告負賠償責任，被告自八十八年十月至八十九年一月共四個月，應給付
        原告每月損害金一萬九千元及管理費五百五十元，共計七萬八千二百元（
        (19000+550)×4=78200），並應自八十九年二月一日起至返還系爭國宅之日
        止，按月給付原告一萬九千五百五十元。
    三、對被告抗辯所為陳述：台灣士林地方法院內湖簡易庭八十八年度湖簡字第九
        二二號民事判決僅認定被告與劉樟評間之租賃關係曾經存在，且該判決尚未
        確定。縱認被告與劉梓評之租約為真正，亦無法證明九二一大地震發生時被
        告仍居住在東星大樓內。被告明知於地震時已搬離東星大樓，事後仍向台北
        市政府申請急難救助金及借住系爭國宅，業經台灣台北地方法院檢察署檢察
        官提起公訴，並經台灣台北地方法院以八十九年度訴字第七一七號刑事判決
        以詐欺罪處以有期徒刑一年，足見被告確非東星大樓受災戶。
  、證據：提出進住通知單、進住點交清單、台北市政府八十八年十月十八日府宅
      管字第八八０六八三六三００號函、八十八年十一月九日府宅管字第八八０七
      五六三六００號函、龍山國宅租金表、中國時報剪報、土地及建物登記謄本、
      台北市出租國民住宅租金額計算方式為證，並聲請訊問證人張春泉、吳靜娟。
乙、被告方面：
  壹、聲明：駁回原告之訴及假執行之聲請。
  貳、陳述：
      被告於八十八年二月二十四日向訴外人劉樟評承租門牌號碼台北市○○路○段
      六六０號東星大樓八樓之八房屋，約定租賃期間為一年，租金每月二萬元，並
      同意被告將戶籍遷入上址，被告於簽約同時即給付押租保證金五萬元及首月房
      租二萬元，並按時給付房租，被告與女兒居於上開房屋，於八十八年九月二十
      一日時因與女兒適不在租屋內，始倖免於難，被告承租之房屋已因倒塌拆除無
      法繼續居住，被告依台北市政府九二一地震災後安置重建服務之規定，本得領
      取災害救助金及優先免費使用國宅一年，詎出租人劉樟評為爭取前揭權利，竟
      謊稱因被告未依約交付租金已對被告解除租約，被告早已遷離承租房屋並非東
      星大樓現住戶，惟被告對劉樟評提起確認租賃關係不存在之訴業經台灣士林地
      方法院內湖簡易庭以八十八年度湖簡字第九二二號民事判決被告勝訴，足證被
      告確為東星大樓受災戶，自有免費使用系爭國宅一年之權利，原告以被告為無
      權占有請求被告返還系爭國宅並給付相當於租金之損害賠償，顯無理由。
  、證據：提出里長證明書、身分證、戶口名簿、剪報、台灣士林地方法院內湖簡
      易庭八十八年度湖簡字第九二二號民事判決為證，並聲請訊問證人楊榮次。
丙、本院依職權調閱本院八十九年度訴字第七一七號刑事卷（含台灣台北地方法院檢
    察署八十九年度偵字第二二八三號偵查卷）。
    理    由
一、原告主張：被告於九二一大地震後，以台北市東星大樓受災戶名義請求無償借住
    原告所有系爭國宅，原告同意被告於八十八年十月二日先行進住，再簽訂借住契
    約，惟被告始終無法提出辦理簽約所需之東星大樓管理委員會開立之居住證明，
    原告乃限其於八十八年十一月十六日前騰空返還系爭國宅，詎被告迄未返還，以
    本件起訴狀繕之送達為撤銷系爭國宅無償借予被告之意思表示，被告係無權占有
    原告所有系爭國宅，爰依民法第七百七十六條規定請求被告遷讓返還系爭房屋，
    並依不當得利及侵權行為之法律關係請求被告負賠償責任，被告應給付自八十八
    年十月至八十九年一月之損害金共計七萬八千二百元，並應自八十九年二月一日
    起至返還系爭國宅之日止，按月給付原告一萬九千五百五十元等情。被告則以：
    被告於八十八年二月二十四日向訴外人劉樟評承租位於東星大樓之房屋，約定租
    期為一年，並同意被告將戶籍遷入上址，被告於簽約同時即給付押租保證金五萬
    元及首月房租二萬元，並按時給付房租，於九二一大地震時因與女兒適不在租屋
    內，始倖免於難，詎劉樟評為爭取災害救助金及優先免費使用國宅等權利，竟謊
    稱因被告未依約交付租金已對被告解除租約，被告早已遷離承租房屋並非東星大
    樓現住戶，惟劉樟評對被告提起確認租賃關係不存在之訴業經台灣士林地方法院
    內湖簡易庭以八十八年度湖簡字第九二二號民事判決被告勝訴，足證被告確為東
    星大樓受災戶，自有免費使用系爭國宅一年之權利等語，資為抗辯。
二、按所有人對於無權占有或侵奪其所有物者，得請求返還之，民法第七百六十七條
    著有明文。原告主張系爭國宅為其所有，因被告自稱係九二一大地震時東星大樓
    之受災戶，乃將系爭國宅無償借予被告使用乙節，業據提出土地及建物登記謄本
    、進住通知單、進住點交清單為證，復為被告所不爭執，堪信為真實。原告陳稱
    被告向原告謊稱其係東星大樓住戶致原告陷於錯誤而將系爭國宅借予被告，經原
    告限期請其提出東星大樓管理委員會開立之居住證明迄未能提出，原告乃撤銷使
    用借貸之意思表示，已提出台北市政府八十八年十月十八日府宅管字第八八０六
    八三六三００號函、八十八年十一月九日府宅管字第八八０七五六三六００號函
    為證，惟被告則辯稱伊確為東星大樓住戶，並執前揭情詞為據。是本件爭執要點
    在於原告是否受被告詐欺而得撤銷將系爭國宅借予被告之意思表示？若是，則被
    告即為「無權」占有系爭國宅，應將系爭國宅返還予原告。經查：
  (一)被告曾於八十八年二月間向訴外人劉樟評承租門牌號碼台北市○○路○段六六０
    號東星大樓八樓之八房屋，嗣於同年三月底即因欠租而搬離上開房屋等事實，業
    據房屋所有人劉樟評於本院八十九年度訴字第七一七號刑事案件結證屬實（見該
    案八十九年六月二十三日訊問筆錄）；並經東星大樓管理員張良美於台灣台北地
    方法院檢察署八十九年度偵字第二二八三號偵查案件結證稱：甲○○於八十八年
    二月中旬租東星大樓八樓之八房屋，於三月底搬走，四月後甲○○未住該處，九
    二一地震前該房屋為空戶，地震前甲○○曾到騎樓和別人講話，也曾到服務台和
    伊講話，但未再住在樓上等語綦詳（見該案八十九年四月十三日訊問筆錄），均
    經本院調取該案卷宗互核無誤；而證人即東星大樓震災委員會副召集人張春泉亦
    到庭結證稱：伊會同管理員許良美認證住戶，當時因甲○○之房東開具證明甲○
    ○未住在東星大樓，許良美也說甲○○在地震前即不住東星大樓，故不開住戶證
    明予甲○○（見八十九年六月十四日言詞辯論筆錄），足證地震發生時被告並未
    住在東星大樓。
  (二)次查，被告雖提出里長證明書證明渠為東星大樓住戶，然證人即台北市松山區慈
    祐里里長楊榮次到庭證稱：伊是依據設籍資料認定甲○○係東星大樓受災戶，伊
    之前不認識甲○○，九二一地震後甲○○拿戶籍謄本來申請證明，伊即開予他；
    另證人即東星大樓受震戶委員會召集人吳靜娟則結證稱：伊之前不認識甲○○，
    九二一地震後伊出現在區公所賑災中心，表示伊係東星大樓住戶（均見八十九年
    六月十四日言詞辯論筆錄）；則證人楊榮次僅依形式上之戶籍資料認為被告係東
    星大樓受災戶，證人吳靜娟則係聽聞被告自稱東星大樓住戶，均無從證明事實上
    甲○○於地震發生時確實住在東星大樓。
  (三)第查，被告對劉樟評提起確認租賃關係不存在之訴雖經台灣士林地方法院內湖簡
    易庭以八十八年度湖簡字第九二二號民事判決被告勝訴，惟觀諸該判決僅認定渠
    等之租賃關係並無不成立或不存在之情形，亦無法據以判斷被告實際上是否使用
    租賃物。且被告以詐術使原告陷於錯誤而將系爭國宅無償借用被告，亦經本院八
    十九年度訴字第七一七號刑事判決被告有罪處有期徒到一年，緩刑五年，業據本
    院依職權調取該案卷宗核閱屬實。
  (四)綜上所述，原告顯被被告詐欺而為借用系爭國宅之意思表示，依民法第九十二條
    規定，原告自得撤銷其意思表示。系爭國宅之使用借貸意思表示既經撤銷，依民
    法第一百一十四條第一項規定，其意思表示即視為自始無效，被告即為無法律上
    之權源而占有系爭國宅，原告自得本於民法第七百六十七條規定請求被告遷讓返
    還之。
三、按被告無正當權占有原告房屋，使原告無法使用，係故意不法侵害原告之權利，
    依一般情形，堪信原告受有相當於租金之損害，被告則可能獲得相當於租金之利
    益。本件被告無權占有系爭國宅業如前述，則其獲有相當於租金之不當得利，並
    致原告受有損害，堪可認定，原告自得請求被告給付相當於租金之不當得利。查
    系爭國宅之租金為每月一萬九千元，管理費則為每月五百五十元，此有台北市出
    租國民住宅租金額計算方式及龍山國宅租金表在卷足憑，被告自八十八年十月二
    日進住系爭國宅，亦有進住通知單、進住點交清單附卷可稽，是原告依不當得利
    及侵權行為之法律關係請求被告給付七萬七千五百六十九元（計算方式如附表）
    及自起訴狀繕本送達翌日即八十九年三月八日起至清償日止，按法定利率加計遲
    延利息，並自八十九年二月一日起至遷讓系爭國宅之日止，按月給付原告一萬九
    千五百五十元為有理由，應予准許；又原告係請求自八十八年十月一日起相當於
    租金之損害賠償，惟被告係於八十八年十月二日始遷入系爭國宅，故原告請求八
    十八年十月一日部分之損害金，即非有據。
四、從而，原告本於所有物返還請求權請求被告遷讓返還系爭國宅，另本於侵權行為
    及不當得利之法律關係請求被告給付七萬七千五百六十九元及自八十九年三月八
    日起至清償日止，按週年利率百分之五計算之利息，並自八十九年二月一日起至
    交還前開房屋之日止，按月給付原告一萬九千五百五十元，洵屬正當，應予准許
    ，超過部分則難謂有據，應予駁回。又遷讓房屋，非立時可就，斟酌實際情況，
    訂履行期間為一個月，以資兼顧。至被告聲請訊問證人小茹及盧淑華，因本件事
    證已臻明確，且被告亦未陳明證人之全名及地址，要無調查之必要，附此敘明。
五、假執行之宣告：
    本判決第一項原告陳明願供擔保以代釋明聲請宣告假執行，核無不合，爰酌定相
    當擔保金額，准予宣告假執行；至本判決第二項原告陳明願供擔保，聲請宣告假
    執行，其勝訴部份核無不合，爰酌定相當之擔保金額宣告之；其餘假執行之聲請
    ，因該部份訴之駁回而失所依據，應予駁回。
據上論結：本件原告之訴為一部有理由，一部無理由，依民事訴訟法第七十九條但書
、第三百九十六條第一項、第三百九十條第二款，判決如主文。
中      華      民      國    八十九    年      八      月    三十一    日
                              民事第四庭法      官  劉又菁
右為正本係照原本作成
如對本判決上訴，須於判決送達後二十日內向本院提出上訴狀
中      華      民      國    八十九    年      八      月    三十一    日
                                        法院書記官  黃瓊滿
附表：
八十八年十月二日至十月三十一日（元以下四捨五入）：
(19000+550)×30÷31=18919
八十八年十一月一日至八十九年一月三十一日：
(19000+550)×3=58650
總計：18919＋58650=77569


司法院資訊處製作；財團法人民間司法改革基金會備份。
